【裁判字號】    91,上易,938
【裁判日期】    921014
【裁判案由】    侵占等
【裁判全文】
臺灣高等法院刑事判決                            九十一年度上易字第九三八號
    上  訴  人
    即  被  告  甲○○
    選任辯護人  劉昌崙  律師
                許英傑  律師
                林聖彬  律師
右上訴人因侵占等案件，不服臺灣板橋地方法院九十年度易緝字第二五一號，中華民
國九十一年一月三十一日第一審判決（起訴案號：臺灣板橋地方法院檢察署九十年度
偵字第五九一四號），提起上訴，本院判決如左：
    主  文
原判決關於詐欺部分及執行刑均撤銷。
甲○○意圖為自己不法之所有，以詐術使人將本人之物交付，處有期徒刑陸月，如易
科罰金，以參佰元折算壹日。
其他上訴駁回。
撤銷改判部分所處之刑，與上訴駁回部分所處之刑，應執行有期徒刑捌月，如易科罰
金，以參佰元折算壹日。
    事  實
一、甲○○因己經濟拮据，竟意圖為自己不法之所有，於民國八十九年六月間某日，
    隱瞞其不欲給付分期款之事實，而在國都汽車股份有限公司（下稱國都公司）位
    於臺北縣蘆洲市○○路二八一號之蘆洲營業所（起訴書誤為向位於臺北市○○區
    ○○路二號之國都公司購買），僅支付頭期款新臺幣（下同）十四萬九千元，而
    佯向國都公司蘆洲營業所承辦業務員吳宏中，以八十萬六千五百四十元，含分期
    利息及附加費用，購買國瑞廠牌、型式：ＳＴ３ＥＰＭ之自用小客車一輛，致國
    都公司陷於錯誤，而於同年七月十日上午，在臺北縣蘆洲市○○街三二巷五七弄
    一號六樓甲○○住處附近，由吳宏中交付該廠牌、型式之自用小客車一輛（牌照
    號碼：九Ｇ─二六六五號，引擎號碼：３＊Ｓ0000000，車身號碼：ＳＴ
    ３─0000000，市場現金價格約六十九萬九千元），因甲○○之債信不佳
    ，無法辦理分期付款，乃經不知詐欺情事之甲○○配偶李秀美同意而登記予李秀
    美名下，甲○○得手後，旋即於當日中午即駕駛該車至臺北縣板橋市○○路○段
    一六八號，實際負責人為乙○○之榮利當舖，於未告知該自用小客車已另由其妻
    李秀美出面為動產擔保債務人，而與國都公司簽訂附條件買賣契約一事之情形，
    進而典當，使乙○○先交付二十七萬元（已預扣利息三萬元），其後甲○○於八
    十九年七月十二日，至臺北縣樹林市○○路二四八巷七號交通部公路局臺北區監
    理所，將該車為過戶登記至甲○○之名下後，乙○○繼而再交付二十六萬元（已
    預扣利息及手續費）。
二、國都公司嗣查覺該自用小客車業經過戶登記予甲○○且典當於他人，乃與甲○○
    協商，另由甲○○為動產擔保之債務人，而與國都公司簽立附條件買賣契約，惟
    辦理動產擔保登記需要該自用小客車之行車執照，詎甲○○明知該自用小客車之
    行車執照已交予乙○○而並未遺失，其竟另基於使公務員登載不實之犯意，於八
    十九年九月二十一日十時餘，前往臺北縣蘆洲市○○路○段一六三號交通部公路
    局臺北區監理所蘆洲考驗場（起訴書誤為臺北縣樹林市○○路二四八巷七號交通
    部公路局臺北區監理所），向承辦之公務員黃珍珍申請辦理行車執照之補發作業
    ，使黃珍珍將該行車執照遺失之不實事項，登載於收發登記簿等職務上所掌管之
    公文書上，紊亂一車一行車執照之制度，足以生損害於監理機關對行車執照管理
    之正確性。殆八十九年十月間，上開自用小客車因典當之回贖期限屆滿而仍未贖
    回，乙○○欲辦理自用小客車之過戶手續時，查覺該車已設定動產擔保交易之附
    條件買賣登記，始知悉上情。
三、案經乙○○告發由臺灣板橋地方法院檢察署檢察官偵查起訴。
    理  由
一、訊據被告甲○○坦承於前揭時地向國都公司蘆洲營業所購買該自用小客車，並僅
    支付頭期款而取得該車，旋於當日中午即至告訴人乙○○所經營之「榮利當舖」
    ，隱瞞前揭車輛已另由其妻李秀美出面為動產擔保之債務人，而與國都公司簽訂
    附條件買賣契約一事而為典當，並經乙○○交付五十三萬元，嗣因國都公司要求
    提供行車執照，以辦理上開自用小客車之動產擔保登記，伊明知其行車執照已交
    予乙○○而並未遺失，仍於前開時間至交通部公路局臺北區監理所蘆洲考驗場，
    向承辦人員申請辦理行車執照之補發作業等情，惟矢口否認有詐欺取財及使公務
    員登載不實等犯行，辯稱：伊因無力償付積欠之款項，並無詐欺之故意，且因國
    都公司課長柯文彬要伊前往辦理補發行車執照事宜，伊始為之。並於本院陳稱：
    伊有跟國都的人說車子押在乙○○那裡，結果國都的人說要以遺失名義才可以辦
    新的行照，是吳宏中陪伊一起去辦的等語云云。
二、惟查：
（一）右開犯罪事實，業據告發人乙○○、證人即國都公司課長柯文彬迭於檢察官偵
      查、原審指證歷歷，復有典當條影本、汽車買賣合約書影本（偵卷第七頁）、
      交通部公路局臺北區監理所九十年四月九日九○北監一字第九○○七九六八號
      函所附車牌號碼九Ｇ─二六六五號之異動歷史查詢及過戶異動相關資料（偵卷
      第十九頁至第二十七頁）、交通部公路局臺北區監理所板橋監理站九十年四月
      十二日（九十）北監板一字第九○○一七○四函所附車牌號碼九Ｇ─二六六五
      號之八十九年九月二十一日補照登記書影本（偵卷第三十四頁、第三十五頁）
      、交通部公路局臺北區監理所九十年五月十四日九○北監一字第九○一一五四
      五號函（見偵卷第四十七頁至第五十二頁）各一份、行車執照一枚（附於原審
      九十年度易字第二一八○號卷第二十五頁）及附條件買賣合約書二份（偵卷第
      七之一頁及原審九十年度易緝字第二五一號卷第六十三頁）足資佐證。
（二）被告甲○○自承於購車前即處於經濟拮据之狀況，又僅支付比例甚少之頭期款
      而取得該自用小客車後，旋於同日典當予告發人乙○○，並於當日即欲辦理過
      戶未果，嗣未繳付分期款，可知甲○○顯然無意付款購車，其目的僅為詐得車
      輛後，迅速典當以取得現款，藉之牟取不法利益，已無庸置疑。
（三）被告另辯稱，有跟國都的人說車子押在乙○○處，是國都公司業務員吳宏中與
      伊一起去辦行照云云，經證人柯文彬於原審證稱：因發覺該自用小客車業遭辦
      理過戶、典當，經與被告協調，將李秀美名字改成被告甲○○，再辦理一次動
      產擔保設定，惟被告表示行車執照已不見，故伊要被告辦理補發事宜（原審九
      十年度易緝字第二五一號卷第四十五頁至第四十六頁），是被告就補發行車執
      照一事，明知並未遺失行照，仍基於自主意識，而向承辦之公務員黃珍珍申請
      辦理行車執照之補發作業，使黃珍珍將該行車執照遺失之不實事項登載於收發
      登記簿等職務上所掌管之公文書上，足以生損害於監理機關對行車執照管理之
      正確性。足見被告甲○○前開所辯，無非空言，不足採信。
    綜上所述，本案事證明確，被告犯行洵堪認定，自應依法論處。
三、核被告所為，係犯刑法第三百三十九條第一項之詐欺取財罪；又其明知行車執照
    並未遺失卻辦理補發一事，係另犯刑法第二百十四條之使公務員登載不實罪。所
    犯前開二罪間，犯意各別，行為亦殊，觸犯構成要件不同之罪名，應分論併罰，
    公訴意旨認上開二罪間有方法、結果之牽連關係，尚有未洽。又公訴意旨另認被
    告向國都公司購得自用小客車後予以侵占入己，係犯侵占罪嫌等情，惟查被告於
    購車之初即有不法所有之意圖，已如前述，其行為應成立詐欺取財罪，惟檢察官
    起訴之事實與本院所認定之犯罪事實間，於社會觀念上尚屬同一之基本事實，爰
    依刑事訴訟法第三百條之規定，變更檢察官所引應適用之法條。
四、（一）原判決就詐欺部分對被告甲○○予以論科，固非無見，惟查：被告因詐欺
    國都公司所得自用小客車係屬因犯罪所得之贓物，並嗣後典當他人，其後之典當
    行為乃處分贓物之行為，原審遽再論以詐欺取財罪、復認與首揭之詐欺取財犯行
    有牽連關係云云，尚有未洽。被告上訴意旨指摘原判決此部分不當，非無理由，
    應由本院將原判決詐欺部分撤銷改判，其應執行刑應併予撤銷。爰審酌被告甲○
    ○之犯罪動機、目的及其犯罪手段、品行、智識程度、所生危害及犯後態度等一
    切情狀，量處如主文第二項所示之刑，並諭知如易科罰金之折算標準。（二）被
    告另犯使公務員登載不實罪部分，原審以其罪證明確，適用刑法第二百十四條、
    罰金罰鍰提高標準條例第一條前段，量處有期徒刑二月，認事用法均無不合，量
    刑亦屬妥適，被告此部分上訴為無理由，應予駁回，並諭知如易科罰金之折算標
    準。（三）並就撤銷改判部分所處之刑，與上訴駁回部分所處之刑，定其應執行
    刑及易科罰金之折算標準如主文第四項所示。
五、公訴意旨另以：被告甲○○於八十九年七月十二日，向臺北市○○區○○路二號
    之國都公司，以分期付款附條件買賣之方式，向該公司購買車號九Ｇ─二六六五
    號自用小客車乙部，並將車主登記為李秀美，「為動產擔保交易之債務人」，竟
    意圖不法之利益及意圖為自己不法之所有，旋即於當日至臺北縣樹林市○○路二
    四八巷七號臺北區監理站辦理過戶，變更車主為其本人，並於同日至臺北縣板橋
    市○○路○段一六四號一樓之榮利當舖，明知其已無資力且無清償之意，仍意圖
    為自己不法之所有，施用詐術，將上開小客車出質予榮利當舖，嗣乙○○欲辦理
    該小客車過戶時發現該車竟已設定動產擔保，發覺受騙，遂於八十九年十一月三
    日向被告甲○○求償，「甲○○竟接續前開詐欺之犯意，交付不能兌現之五十三
    萬元支票一張（發票人：郭秋花，票號：ＢＬ0000000號），嗣支票到期
    經提示不獲兌現」，因認被告甲○○另涉犯動產擔保交易法第三十八條、刑法第
    三百三十九條第一項等罪嫌。惟查：
（一）被告甲○○於向國都公司蘆洲營業所購車之初，係由不知被告詐欺情事之配偶
      李秀美為動產擔保交易之債務人，業據被告陳稱在卷，核與證人柯文彬、李秀
      美所證相符，並有該「附條件買賣契約書」一份附卷可稽；至於公訴意旨所執
      以認定被告有違反動產擔保交易法犯行之「附條件買賣契約」（偵卷第七之一
      頁），僅係國都公司發覺被告業將該自用小客車過戶、典當與之協商後，另於
      同年十月六日以被告甲○○為附條件買賣設定登記債務人，而至此之後被告並
      未有違反動產擔保交易法之犯行，是公訴意旨顯然將被告甲○○於八十九年十
      月六日為動產擔保登記之「附條件買買契約」，誤為八十九年七月十日購車之
      初所簽立者，是其上開認定即有未洽。
（二）另訊據被告陳稱係於乙○○在八十九年七月十二日給付全部之貸金後，始另經
      乙○○之要求而交付以被告女兒郭秋花為發票人，而未填寫金額、發票日之支
      票數張及郭秋花之印章予乙○○等語，而此亦核與乙○○之陳訴相符，並為公
      訴意旨所是認，則此行為原係為清償債務之行為，難認被告確有因延期履行債
      務而可得財產上不法利益之情事，亦與詐欺得利之構成要件有間，而僅屬民事
      上清償債務之問題，尚難以詐欺罪相繩。
  綜上所述，公訴意旨尚認被告涉犯前開罪行，所為舉證尚有不足，此外，復查無任
  何積極證據足認被告尚有該等犯行，然因公訴意旨認該等部分與本案論罪科刑之犯
  罪事實有想像競合犯、牽連犯之裁判上一罪暨接續犯之單純一罪關係，爰不另為無
  罪之諭知。
據上論斷，應依刑事訴訟法第三百六十九條第一項前段、第三百六十八條、第三百六
十四條、第二百九十九條第一項前段，刑法第三百三十九條第一項、第二百十四條、
第五十一條第五款，第四十一條第一項前段，罰金罰鍰提高標準條例第一條前段、第
二條，判決如主文。
本案經檢察官劉永清到庭執行職務。
中      華      民      國    九十二    年      十      月     十四     日
                              臺灣高等法院刑事第二十庭
                                  審判長法  官  葉  麗  霞
                                        法  官  鄧  振  球
                                        法  官  陳  晴  教
右正本證明與原本無異。
不得上訴。
                                        書記官  郭  台  發
中      華      民      國    九十二    年      十      月     十七     日
附錄本案論罪科刑法條全文：
刑法第三百三十九條：
意圖為自己或第三人不法之所有，以詐術使人將本人或第三人之物交付者，處五年以
下有期徒刑、拘役或科或併科一千元以下罰金。
以前項方法得財產上不法之利益或使第三人得之者，亦同。
前二項之未遂犯罰之。
刑法第二百十四條：
明知為不實之事項，而使公務員登載於職務上所掌之公文書，足以生損害於公眾或他
人者，處三年以下有期徒刑、拘役或五百元以下罰金。


司法院資訊處製作；財團法人民間司法改革基金會備份。
